臺灣臺南地方法院臺南簡易庭民事判決
111年度南簡字第632號
原      告  朱治      

            蔡坤松    

            蘇照惠    

            陳慶榮    

            黃琡媛    

            李景謹    

上六人共同
訴訟代理人  蘇文斌律師
            鄭方穎律師
            郭子誠律師
複 代 理人  方彥博律師
被      告  陳盈綺    


上列當事人間請求拆屋還地等事件，經本院於民國111年8月26日
言詞辯論終結，判決如下：
    主      文
原告之訴及假執行之聲請均駁回。
訴訟費用由原告負擔。
    事實及理由
一、原告主張：
　㈠兩造為坐落臺南市○區○○段000地號土地(下稱系爭713地號土
    地)上八美仙境金區大樓(下稱系爭社區)區分所有權人，詎
    被告於民國110年3月間，違法於其所有門牌號碼臺南市○區○
    ○○路0段000巷00弄00號1樓房屋(下稱系爭房屋)前搭設固定
    式金屬框架及玻璃隔間(下稱系爭違建)，系爭違建坐落系爭
    713地號土地之位置、面積如臺南市東南地政事務所111年7
    月21日土地複丈成果圖(下稱附圖)所示編號A位置、面積41.
    67平方公尺(下稱系爭土地)，爰依公寓大廈管理條例第7條
    第1項第2款、第9條，及民法第767條第1項、第821條規定，
    請求被告拆除系爭違建，並返還系爭土地予原告及其他共有
    人。
　㈡原告無權占用系爭土地，顯受有相當於租金之不當得利，又
    系爭土地位於臺南市東區，與目前房價、地價最高之南紡、
    平實營區僅一步之遙，附近商家林立，自應以系爭土地申報
    地價之年息百分之10為計算標準，而系爭土地110年度申報
    地價為每平方公尺新臺幣(下同)7,760元，被告占用面積為4
    1.67平方公尺，則被告每月應給付2,694元【計算式：41.67
    7,76010%12月】，又被告於110年3月搭蓋系爭違建，以1
    10年4月起算至起訴日111年4月止為13個月，故應給付系爭
    社區35,022元【計算式：2,69413】，並自起訴狀繕本送達
    翌日起至拆除系爭違建並返還土地止，按月給付系爭社區2,
    694元，並由系爭社區管理委員會主任委員即原告朱治代位
    受領。
　㈢對被告答辯之陳述：
　⒈被告提出之系爭房屋前屋主謝加榮與系爭社區大樓起造人總
    靈建設有限公司(下稱總靈公司)的買賣契約書附件「一樓空
    地權屬同意書」(下稱系爭同意書)僅有謝加榮之簽名蓋印，
    並無總靈公司之蓋印，可見系爭同意書為謝加榮或被告偽造
    。縱認系爭同意書為真正，惟系爭同意書係謝加榮與總靈公
    司所簽訂，基於債之相對性，其效力應僅存於謝加榮與總靈
    公司之間，被告執系爭同意書搭蓋系爭違建，自非適法，況
    系爭同意書僅記載「保管使用」，並未記載允許被告搭蓋系
    爭違建。
　⒉又系爭社區於110年4月24日召開區分所有權人會議，經區分
    所有權人3分之2出席及過半數同意後，表決不同意被告搭蓋
    系爭違建且應即刻拆除(下稱系爭決議)，嗣並將會議紀錄公
    告，可見系爭土地專用約定之法律關係業經終止。
　⒊縱系爭土地專用約定法律關係之終止方式不合法，系爭違建
    經臺南市政府工務局認定為違章建築，系爭土地係火災逃生
    緩降機設備之逃生要道，如今遭被告占用，若不幸發生災害
    ，勢必影響住戶之逃生，故系爭違建之存在已違反法律上強
    制或禁止規定。　
　㈣並聲明：被告應將附圖所示系爭違建拆除，並將占用之系爭
    土地騰空返還予原告及其他共有人；被告應給付系爭社區管
    理委員會35,022元，及自起訴狀繕本送達翌日起至清償日止
    ，按週年利率百分之5計算之利息，暨自111年4月1日起至返
    還第1項土地之日止，按月給付系爭社區管理委員會2,694元
    ，上開款項由原告朱治代為受領；願供擔保請准宣告假執行
    (見調字卷第11頁，簡字卷第312頁)。
二、被告則以：被告前手謝加榮於81年間向總靈公司購買系爭房
    屋及系爭土地，謝加榮在系爭土地搭蓋鐵皮屋頂，已經快30
    年了，其他共有人對謝加榮使用系爭土地均未反對，則謝加
    榮及其他共有人間關於系爭土地成立約定專用之法律關係，
    被告只是在謝加榮搭蓋的鐵皮屋頂下搭設固定式金屬框架及
    玻璃隔間，而且原告已經向臺南市政府工務局檢舉系爭違建
    ，應由臺南市政府工務局依行政中立原則逐項清查系爭社區
    違建一併處理，又系爭社區110年4月24日區分所有權人會議
    根本未討論系爭違建的問題，亦未做成系爭決議等語置辯。
    並聲明：原告之訴駁回。
三、法院之判斷：
  ㈠原告主張兩造均為系爭713地號土地之共有人；被告於110年3
    月間，在系爭713地號土地上搭蓋附圖所示系爭違建等節，
    為兩造所不爭執，並有系爭713地號土地登記第一類謄本、
    附圖(見簡字卷第23至197頁、第297頁)等件為證，固堪信為
    真。
　㈡惟按公寓大廈共有人已按分管契約占有共有物之特定部分，
    他共有人嗣後將其應有部分讓與第三人，除有特別情事外，
    其受讓人對於分管契約之存在，通常即有可得而知之情形，
    而應受分管契約之拘束（最高法院79年度台上字第2336號、
    91年度台上字第2477號、98年度台上字第633號判決要旨參
    照）。查：證人謝加榮到庭結證稱：我在81年的時候去看系
    爭社區建案，當時我預計要買系爭房屋(1樓)及2樓，那時1
    、2樓是這個建案最大的店面，總靈公司開價1戶600萬，總
    靈公司問我是要做什麼生意，我說我想開超市，總靈公司就
    說這裡很適合開超市，我看了1樓以後，我就問總靈公司1樓
    前面那塊空地【即系爭土地】賣不賣，總靈公司說賣，價格
    80萬，我想我要開超市，如果前面那塊買下來，空間比較大
    ，所以我就買了，因為我預計開超市，所以我還跟總靈公司
    說1樓不用有窗戶，都用玻璃。系爭房屋買賣契約書是我本
    人和總靈公司簽的，當時系爭房屋買賣契約書內的附件有1
    樓空地權屬同意書【即系爭同意書】、地下室權屬同意書、
    屋頂層權屬同意書，我沒有買車位，但還是要簽地下室權屬
    同意書，表示地下室停車位要給有買車位的人用，總靈公司
    也叫我簽屋頂層權屬同意書，我不知道買屋頂的人要多付多
    少錢，我就簽了。我買了以後就在系爭土地上搭蓋簡字卷第
    251頁鐵皮屋頂【即系爭違建之鐵皮屋頂】，總靈公司還幫
    我蓋系爭土地旁邊的磚造牆【即系爭違建左側磚牆】，因為
    系爭房屋1樓右側是玻璃牆，所以我在搭蓋系爭違建鐵皮屋
    頂時，我就順便出錢把系爭社區大樓位於系爭土地旁的防火
    通道也搭蓋了鐵皮屋頂【見簡字卷第271至277頁】，這樣住
    戶會比較安全，住戶可以藉防火通道自由出入，後來我沒有
    開超市，都把系爭房屋出租，有一任承租人為了安全就在系
    爭房屋右側玻璃牆做了鐵門【見簡字卷第273頁】。後來因
    為系爭社區管理委員會現任主委【即原告朱治】在防火通道
    堆置回收物【見簡字卷第275至277頁】，我去溝通不可以在
    防火通道堆積回收物，原告朱治都避不見面，系爭社區也有
    其他人搭鐵皮，原告朱治都不找他們，就是找我這一戶，就
    是因為我跟他說防火通道不可以堆積廢棄物引起的。我在系
    爭土地上搭蓋鐵皮屋頂，已經快30年了，以前主委跟住戶都
    沒有意見，後來我年紀也大了，孩子也沒有人想要管理這邊
    ，所以我才把它賣了等語(見簡字卷第503至506頁)。核謝加
    榮證述與系爭房屋買賣契約書正本(影本見簡字卷第515至64
    1頁)相符，且系爭房屋買賣契約書與附件之1樓空地權屬同
    意書、地下室權屬同意書、屋頂層權屬同意書之間均有騎縫
    章，再觀兩造對系爭713地號土地之應有部分(詳如附表)，
    被告之應有部分【即受讓自謝加榮】亦較多等節，本件堪認
    謝加榮證述為真，顯見系爭社區房屋買賣契約書皆附有各該
    同意書，是本件應認系爭社區住戶間就系爭土地合意成立分
    管契約，被告應屬有權占有系爭土地。
　㈢又區分所有權人會議，應由召集人於開會前10日以書面載明
    開會內容，通知各區分所有權人。但有急迫情事須召開臨時
    會者，得以公告為之；公告期間不得少於2日，公寓大廈管
    理條例第30條第1項定有明文。觀原告提出之開會通知單(見
    簡字卷第653頁)，並未載明開會內容，原告又未提出其他以
    書面載明系爭決議為開會內容並據以通知區分所有權人之證
    據，且謝加榮到庭證稱：我在109年12月29日就把房地過戶
    給被告，但是因為管委會在防火通道堆積廢棄物，引起臭味
    、蟑螂、蚊蟲，我覺得我是出賣人，我有責任要協助被告處
    理這個問題，所以110年4月24日當天我就陪被告去參加區分
    所有權人會議，當天開會主要是討論太陽能問題，後來主委
    說要討論系爭違建的問題，有另外一個委員站起來說不能只
    針對其中一個住戶，現任主委就說我就是要針對這一戶，開
    會時司儀請我起來發言，我在說的時候，就有住戶舉手起來
    說叫我不要說了，住戶叫我不要說我就下來了，我記得我舉
    手要討論，就被制止了，根本沒有表決系爭違建這件事等語
    (見簡字卷第506、507頁)，是原告主張系爭土地經系爭社區
    110年4月24日區分所有權人會議決議終止約定專用法律關係
    ，尚難憑採。　
　㈣另公寓大廈管理條例第7條固規定：「公寓大廈共用部分不得
    獨立使用供做專有部分。其為下列各款者，並不得為約定專
    用部分：一、公寓大廈本身所占之地面。二、連通數個專有
    部分之走廊或樓梯，及其通往室外之通路或門廳；社區內各
    巷道、防火巷弄。三、公寓大廈基礎、主要樑柱、承重牆壁
    、樓地板及屋頂之構造。四、約定專用有違法令使用限制之
    規定者。五、其他有固定使用方法，並屬區分所有權人生活
    利用上不可或缺之共用部分。」。惟公寓大廈管理條例係於
    84年6月28日公布，同年月30日施行，在該條例施行之前已
    取得使用執照之公寓大廈，依同條例第55條第2項但書規定
    ，得不受該條例第7條各款不得為約定專用部分之限制，92
    年12月31日修正前同條例第43條第2項規定，亦同此旨。查
    ：系爭社區大樓於83年7月26日建築完成(見調字卷第29頁)
    ，乃為公寓大廈管理條例於84年6月28日公布，同年月30日
    施行前所興建，依前開說明，自不受該條例第7條各款不得
    為約定專用部分之限制，故系爭房屋前之系爭土地得由建物
    區分所有權人及土地共有人以分管契約約定由特定共有人專
    用。況系爭房屋坐落系爭社區最西南邊；系爭土地為系爭房
    屋前之空地；系爭土地前臨中華東路2段243巷24弄；系爭社
    區其他住戶均係藉系爭社區東面之大門進出；系爭土地旁有
    防火通道，住戶可藉該防火通道出入至中華東路2段243巷24
    弄，該防火通道現遭系爭社區住戶堆放資源回收物等節，有
    系爭社區1樓平面圖、本院履勘筆錄、照片等件可稽(見簡字
    卷第241頁、第249至293頁)，是系爭社區住戶顯未經由系爭
    土地出入，且遇有緊急事故本得藉系爭土地旁邊的通道疏散
    ，原告主張系爭土地之約定專用違反法律上強制或禁止規定
    等語，尚難憑採。至系爭違建違反建築、消防法規等，自應
    由行政機關依法處理。
  ㈤依上，被告有權占有使用系爭土地，原告請求被告拆除系爭
    違建，並將系爭土地騰空返還予原告及其他共有人，自屬無
    據。又被告既非無權占用系爭土地，則原告主張依民法第17
    9條規定，請求被告給付相當於租金之不當得利，洵屬無據
    。況原告朱治並非系爭社區管理委員會債權人，原告主張由
    朱治代為受領不當得利金額，亦屬無據。
四、綜上所述，原告依所有物返還請求權、不當得利請求權之法
    律關係，請求被告拆除系爭違建返還土地，及給付相當於租
    金之不當得利予系爭社區管理委員會，並且由原告朱治代為
    受領，均為無理由，應予駁回。原告之訴既經駁回，其假執
    行之聲請即失所附麗，應併予駁回。
五、本件事證已臻明確，兩造其餘之攻擊或防禦方法及所提證據
    ，經本院審酌後認均與判決結果並無影響，爰不逐一論述，
    併此敘明。
六、據上論結，本件原告之訴為無理由，依民事訴訟法第78條判
    決如主文。
中　　華　　民　　國　　111 　年　 　9　　月　　16　　日
                  臺灣臺南地方法院臺南簡易庭
　　　　　　　　　             法  官　王淑惠
以上正本證明與原本無異。
如對本判決上訴，須於判決送達後20日內向本院提出上訴狀。
如委任律師提起上訴者，應一併繳納上訴審裁判費。
中　　華　　民　　國　　111 　年　 　9　　月　　20　　日
                               書記官　洪凌婷
附表：
編號 共有人 應有部分     備註 1 朱治 1萬分之66 簡字卷第39頁 2 蔡坤松 1萬分之76 簡字卷第33頁 3 蘇照惠 1萬分之64 簡字卷第67頁 4 陳慶榮 1萬分之76 簡字卷第75頁 5 黃琡媛 1萬分之73 簡字卷第35頁 6 李景謹 1萬分之95 簡字卷第55頁 7 陳盈綺 1萬分之150 簡字卷第85頁